臺灣嘉義地方法院刑事判決
110年度易字第148號
公  訴  人  臺灣嘉義地方檢察署檢察官
被      告  許中彥


選任辯護人  楊英杰律師
上列被告因恐嚇取財等案件，經檢察官提起公訴（110年度偵字
第489號），本院判決如下：
    主  文
許中彥幫助犯洗錢防制法第十四條第一項之洗錢罪，處有期徒刑
肆月，併科罰金新臺幣貳萬元，罰金如易服勞役，以新臺幣壹仟
元折算壹日。
    犯 罪 事 實
一、許中彥於民國109年4月間某日，在嘉義市某地，以電腦設備
    連接網際網路，與微信暱稱「剛子」，真實姓名年籍不詳之
    人(下稱「剛子」)，以網路訊息聊天後，見「剛子」傳送承
    租金融帳戶之訊息，能預見將金融機構帳戶提供他人使用，
    該帳戶資料會遭犯罪集團持以作為收受、提領犯罪贓款之人
    頭帳戶使用，他人提領其內款項後會產生遮斷金流之效果，
    使偵查機關難以循線追查犯罪行為人，並因此掩飾犯罪所得
    財物之去向，竟基於縱有人持其金融機構帳戶作為擄鴿勒贖
    贓款匯入之人頭帳戶使用並提領犯罪所得亦不違背其本意之
    幫助他人恐嚇取財及幫助洗錢之不確定故意，於109年4月底
    某日，在嘉義市某處，將其所申設之台灣新光商業銀行（下
    稱新光銀行）帳戶(帳號：000-0000000000000號、戶名：許
    中彥，下稱新光銀行帳戶)之存摺、印章、提款卡及提款卡
    密碼，以每月新臺幣（下同）2,500元之代價，出租予「剛
    子」，以此方法幫助他人從事犯罪；「剛子」於取得許中彥
    前開帳戶資料後，遂與其他姓名、年籍不詳之擄鴿勒贖集團
    成員，共同基於意圖為自己不法所有之恐嚇取財、洗錢之犯
    意聯絡，由擄鴿勒贖集團成員於不詳地點，架網竊取陳江泉
    所有，飛經該處之賽鴿四隻，得手後，再於同年7月14日12
    時31分許，由擄鴿勒贖集團成員中之一人，依賽鴿腳環上之
    電話號碼撥打電話予陳江泉，要求陳江泉須付出贖款贖回賽
    鴿，否則就將賽鴿撕票即殺害、毀損之，陳江泉因恐賽鴿無
    法取回而心生畏懼，遂依該擄鴿勒贖集團成員之指示，於同
    日13時57分許，在郵局自動櫃員機，將60,000元匯入許中彥
    上開銀行帳戶內，該擄鴿勒贖集團成員，於款項匯入後，於
    當日以提款卡及提款卡密碼提領一空。
二、案經桃園市政府警察局八德分局報告臺灣嘉義地方檢察署檢
    察官偵查起訴。　　
    理  由
一、證據能力部分：被告以外之人於審判外之言詞或書面陳述，
    依刑事訴訟法第159條第1項規定，原則上固無證據能力；然
    符合同法第159條之1至之5所規定者，則例外地賦予證據能
    力。被告以外之人於審判外之陳述，雖不符刑事訴訟法第15
    9條之1至之4規定，而經當事人於審判程序同意作為證據，
    法院審酌該言詞陳述或書面陳述作成時情況，認為適當者，
    亦得為證據，同法第159條之5第1項定有明文；本條之立法
    意旨，在於確認當事人對於傳聞證據有處分權，得放棄反對
    詰問權，同意或擬制同意傳聞證據可作為證據，屬於證據傳
    聞性之解除行為，如法院認為適當，不論該傳聞證據是否具
    備刑事訴訟法第159條之1至之4所定情形，均容許作為證據
    （最高法院106年度台上字第217號判決意旨參照）。本案所
    引用之供述證據，檢察官及被告均同意有證據能力（本院卷
    第64-65頁），其等亦未於言詞辯論終結前聲明異議，本院
    審酌該等證據製作時情況，尚無違法不當及顯不可信之情況
    ，爰依旨揭規定，均認有證據能力。又本案所引用之非供述
    證據，均與本件事實具有自然關聯性，且無證據證明係公務
    員違背法定程序所取得，以此，後述所引用之供述及非供述
    證據均有證據能力，先予敘明。
二、訊據被告否認有何幫助洗錢及幫助恐嚇取財犯行，並辯稱：
    郭文鴻曾告知他朋友比特幣投資很大要分散風險，需租用銀
    行簿子，一本每月2,500元，不久「剛子」加入其微信，說
    跟郭文鴻是好朋友，要其將存摺放在郭文鴻機車置物廂，此
    後就無消息，租用的錢也未入帳，其在109年8月4日去換發
    新存摺，雖見存摺有許多款項進出，但不明究理，其對於擄
    鴿事件一無所知等語；經查：
  ㈠上開新光銀行帳戶為被告所申辦，被告以每月2,500元之代價
    ，將新光銀行帳戶存摺、印章、提款卡及提款卡密碼出租予
    「剛子」，擄鴿勒贖集團成員於上開時間以上開方式向陳江
    泉進行恐嚇取財，陳江泉因此心生畏懼而匯款60,000元，擄
    鴿勒贖集團成員於款項匯入後，當日以提款卡及提款卡密碼
    提領一空等事實，業據被告於偵查及本院準備程序時供承在
    卷（偵字卷第61-62、78頁、本院卷第32、68頁），且經證
    人即被害人陳江泉於警詢中證述明確（偵字卷第7-12頁），
    並有新光銀行集中作業部109年11月4日新光銀集作字第1090
    079903號函附之客戶基本資料及交易明細表(偵字卷第41-49
    頁)、新光銀行帳戶存款存摺封面暨內頁交易明細影本(本院
    卷第47-51頁)在卷可稽，此部分之事實，堪以認定。
　㈡被告否認幫助洗錢及幫助恐嚇取財犯行，惟：
　⒈被告雖稱「剛子」比特幣玩很大要分散風險而需向其租用帳
    戶等語，然依我國現狀，申設金融帳戶並無任何特殊限制，
    且可於不同之金融機構申請多數帳戶使用，是若「剛子」因
    分散風險而有使用多數帳戶之需求，實可自行申請，無特意
    花費每月2,500元之代價向被告租用帳戶之必要。
　⒉且若「剛子」係因合法投資而有向被告租用帳戶資料之需求
    ，自可公然與被告聯繫，惟被告不僅就「剛子」其人之真實
    姓名、身分毫無所悉；再參被告就其交付帳戶資料之方式供
    稱：「剛子」叫其將帳戶存摺等物準備好後，放在吳鳳北路
    全家便利商店附近郭文鴻的機車置物廂内等語（偵字卷第62
    、90頁），可見「剛子」刻意安排以輾轉方式交付帳戶資料
    ，避免與被告直接接觸而洩漏身分，其行為不合常理，被告
    見「剛子」上開刻意隱瞞身分之不合理舉措，主觀上就「剛
    子」係利用被告之帳戶從事犯罪之工具，不可能無所認知；
    復參被告供稱：剛子用微信叫其將帳戶資料放進機車置物廂
    ，其為自保有先拍照存證等語（本院卷第66頁），由被告事
    先拍照以留存有利於己之證據觀之，可見被告係出於避免他
    日因帳戶作為犯罪工具而罹刑章之考量，益見被告主觀上就
    其將帳戶資料提供他人，確有遭他人利用作為犯罪工具之風
    險，有所認知。
　⒊被告辯稱：其僅具國中學歷、涉世未深，平日對於平面媒體
    或電子媒體鮮少接觸，生活圈小、心地善良容易相信別人，
    相信「剛子」借用系爭帳戶確係為投資比特幣分散風險之目
    的，始依指示提供帳戶資料供「剛子」使用，並無明知或可
    得而知該集團成員將持該帳戶作為向他人恐嚇取財工具等語
    ；然被告原從事網拍工作，並曾因郭文鴻哥哥在台灣大哥大
    服務，以手機續約方式再由郭文鴻代繳電信費之方式幫郭文
    鴻哥哥衝業績等事實，為被告供述明確(偵字卷第62頁、本
    院卷第67頁)，另參被告坦承「剛子」以LINE或微信與被告
    聯繫(偵字卷第61頁、本院卷第32、66、68、138頁)，可見
    被告對於網路操作、溝通有一定嫻熟度及認識，亦有相當社
    會歷練，非全然單純而涉世未深之人；並參被告交付帳戶資
    料時尚且知悉拍照以求自保之舉動，其對帳戶資料為他人利
    用作為犯罪工具，已然生疑，則其所辯少與人接觸，生活圈
    小，基於信賴，相信「剛子」借用系爭帳戶確係為投資比特
    幣分散風險之目的，亦不足信。
　⒋按刑法上故意，分直接故意（確定故意）與間接故意（不確
    定故意），行為人對於構成犯罪之事實，明知並有意使其發
    生者，為直接故意；行為人對於構成犯罪事實，預見其發生
    而其發生並不違背其本意者，為間接故意。刑法第30條之幫
    助犯，係以行為人主觀上有幫助故意，客觀上有幫助行為，
    即對於犯罪與正犯有共同認識，而以幫助意思，對於正犯資
    以助力，但未參與實行犯罪之行為者而言。幫助犯之故意，
    除需有認識其行為足以幫助他人實現故意不法構成要件之「
    幫助故意」外，尚需具備幫助他人實現該特定不法構成要件
    之「幫助既遂故意」，惟行為人只要概略認識該特定犯罪之
    不法內涵即可，無庸過於瞭解正犯行為之細節或具體內容；
    此即學理上所謂幫助犯之「雙重故意」（最高法院108年台
    上大字第3101號裁定意旨參照）；而金融帳戶係個人理財工
    具，事關存戶個人財產權益保障，與存戶之提款卡、密碼結
    合，其專屬性、私密性更形提高，一般人均有妥為保管存摺
    、提款卡及密碼，以防止被他人冒用之認識，縱因特殊原因
    有將帳戶資料交付他人之需，亦必深入瞭解用途，以免被利
    用為財產犯罪之工具；且近來利用人頭帳戶從事犯罪之案件
    層出不窮，由政府多方宣導，經媒體反覆傳播，而諸如擄鴿
    勒贖、刮刮樂詐財、網路詐騙、電話詐騙等，多係利用他人
    帳戶，作為犯罪所得財物匯入、取款以逃避檢警查緝之工具
    ，依一般人通常之知識、智能及經驗，應可遇見當有陌生人
    向其購買、承租或以其他方式取得帳戶之提款卡及密碼時，
    係欲藉該帳戶取得不法犯罪所得，並逃避追查身分，故避免
    金融帳戶被不法行為人利用為詐財之工具，此應為一般生活
    所易於體察之常識。本院綜合上述，認被告行為時對於網路
    操作、溝通有相當之知識、經驗，兼以被告有相當警覺性而
    知悉拍照自保，其顯非不涉世事、毫無社會經驗之人，當可
    知悉不能隨意提供金融帳戶資料供他人使用，卻為貪圖出租
    帳戶資料之租金報酬，忽視「剛子」始終未曾透漏真實身分
    ，亦未與被告直接聯繫，反而要求被告將帳戶輾轉交付之不
    合理性，輕率提供新光銀行帳戶資料予「剛子」，足認被告
    主觀上具有縱使犯罪結果發生亦在所不惜之犯意。而被告所
    提供之新光銀行帳戶資料嗣經擄鴿勒贖集團使用作為被害人
    匯入款項之工具，乃一般人可預見，未逸脫常情，以此，被
    告主觀上對於所提供之帳戶資料，縱然因此幫助他人為恐嚇
    取財之行為，亦不違反其本意，是其具有幫助恐嚇取財之不
    確定故意，自可認定。
　⒌又按特定犯罪之正犯實行特定犯罪後，為掩飾、隱匿其犯罪
    所得財物之去向及所在，而令被害人將款項轉入其所持有、
    使用之他人金融帳戶，並由該特定犯罪正犯前往提領其犯罪
    所得款項得手，因已造成金流斷點，該當掩飾、隱匿之要件
    ，該特定犯罪正犯自成立一般洗錢罪之正犯。如提供金融帳
    戶之行為人主觀上認識該帳戶可能作為對方收受、提領特定
    犯罪所得使用，對方提領後會產生遮斷金流以逃避國家追訴
    、處罰之效果，仍基於幫助之犯意，提供該帳戶之提款卡及
    密碼，以利洗錢之實行，應論以一般洗錢罪之幫助犯（最高
    法院108年度台上字第3101號判決可資參照）。本案擄鴿勒
    贖集團成員取得被告提供之新光銀行帳戶資料後，對被害人
    陳江泉施以擄鴿勒贖後，致陳江泉依指示將款項匯入被告之
    新光銀行帳戶內，由該集團成員持提款卡領取擄鴿勒贖所得
    贓款，外觀上固呈現帳戶內款項由被告取得，實際上卻由實
    質掌控帳戶之集團成員取得，顯已製造金流斷點，使擄鴿勒
    贖集團得以藉此掩飾、隱匿犯罪所得之去向、所在，藉此逃
    避司法追訴、處罰，應成立洗錢罪。被告於行為時為成年人
    ，智識程度正常，斷無不能預見他人僅須持有其交付之帳戶
    資料即有作為匯入及提領不法犯罪所得之用之可能性，並藉
    此製造金流斷點，隱匿、掩飾不法犯罪所得去向、所在，被
    告卻仍提供新光銀行帳戶資料，使本案擄鴿勒贖集團成員得
    用以領取所得贓款而製造金流斷點，隱匿、掩飾犯罪所得去
    向、所在，其有容任幫助洗錢之不確定故意，亦堪認定。
　⒍綜上所述，被告所持之前開辯解無非其事後飾卸之詞，均難
    以憑採，本案事證明確，被告之犯行堪予認定，應依法論科
    。
　⒎至被告另辯稱：本案係因郭文鴻佯稱見其經濟狀況不佳，邀
    其一起投資比特幣以改善經濟狀況，又介紹「剛子」給其認
    識，其將新光銀行帳戶資料置放於郭文鴻使用之機車車廂内
    等語，並聲請傳喚證人郭文鴻到庭進行詰問，惟關於被告是
    否經郭文鴻介紹而與「剛子」認識、郭文鴻是否提供機車供
    被告放置帳戶資料等情，此係郭文鴻有無參與實施擄鴿勒贖
    集團犯罪行為或幫助該犯罪行為之實行，然此不影響於本件
    被告所涉前開幫助恐嚇取財、幫助洗錢罪之成立，故被告所
    辯此部分是否屬實，與被告罪行之成立無必然關係，爰無一
    一審酌、認定之必要，附此敘明。
三、論罪科刑之法律適用：
　㈠本案被告基於幫助恐嚇取財及幫助洗錢之不確定故意，提供
    新光銀行帳戶資料予他人使用，係使擄鴿勒贖集團向被害人
    陳江泉恐嚇取得財物後，得以使用該等帳戶作為收受贓款之
    工具，進而提領後以隱匿、掩飾犯罪所得之去向、所在，被
    告所為尚非實施恐嚇取財、洗錢之構成要件行為，且查無證
    據證明被告有參與本案恐嚇取財、洗錢犯行之構成要件行為
    ，堪認被告所為，係參與恐嚇取財、洗錢構成要件以外之行
    為，僅對遂行恐嚇取財、洗錢犯行資以助力，為幫助犯。核
    被告所為，係犯刑法第30條第1項前段、第346條第1項之幫
    助恐嚇取財罪及刑法第30條第1項前段、洗錢防制法第14條
    第1項之幫助洗錢罪。被告所犯幫助恐嚇取財罪、幫助洗錢
    罪，係一行為觸犯前揭二罪名，為想像競合犯，應依刑法第
    55條規定，從重論以幫助洗錢罪處斷，並依刑法第30條第2
    項規定，按正犯之刑減輕之。另公訴意旨就被告於本案之犯
    行，雖漏未起訴幫助洗錢罪，惟上開部分與檢察官起訴之幫
    助恐嚇取財罪係屬一行為，有想像競合犯之裁判上一罪關係
    ，並經本院於審理中已告知被告上開罪名（本院卷第237頁
    ），而無礙被告防禦權之行使，故亦為起訴效力所及，本院
    自得併予審判。　
　㈡爰審酌被告身為有通常智識能力之成年人，當明瞭提供帳戶
    供他人使用之行為可能助長財產犯罪，竟貿然提供其新光銀
    行帳戶資料幫助他人犯罪，致被害人陳江泉因而遭恐嚇取財
    ，並受有財產損害，復考量被告犯後否認犯行，迄未賠償被
    害人陳江泉所受損害之犯後態度，再念及被告本身未實際參
    與恐嚇取財犯行，可責難性較輕微，兼衡其自陳國中畢業之
    學歷、離婚、無子女、現以販賣小商品維生、月入不到1萬
    元、現與父母同住等一切情狀，量處如主文所示之刑，並就
    罰金刑部分諭知易服勞役之折算標準。　
　㈢刑法上之幫助犯係對於犯罪構成要件以外行為為加工，與正
    犯無共同犯罪意思，不適用責任共同原則，對正犯所有供犯
    罪所用或所得之物，亦為沒收之諭知；亦即幫助犯對於以屬
    於犯人所有之物要沒收時，因其與正犯不負共同責任，故對
    正犯所有之物不予沒收（最高法院98年度台上字第4936號、
    109年度台上字第298號判決意旨參照）。本案被告僅為恐嚇
    取財、洗錢罪之幫助犯，不適用責任共同原則，對其所幫助
    恐嚇取財、洗錢罪正犯應予沒收之金額，無庸併為宣告沒收
    或追徵其價額。又被告交付帳戶資料供擄鴿勒贖集團使用，
    就有無取得報酬部分，雖於偵查中坦承「剛子」有匯1,500
    元等語(偵字卷第61頁)，後於本院準備程序改稱「剛子」只
    給1,400元等語(本院卷第32頁)，其後又改稱未取得任何報
    酬，前述1,400元是電話費並非報酬等語(本院卷第246頁)，
    本院審酌被告就是否取得報酬，前後供述不一，其是否取得
    報酬，已足存疑，而依卷內關於被告新光銀行帳戶存摺明細
    ，並無匯入1,400元或1,500元款項之資料(偵字卷第45-49頁
    )，此外亦無證據證明被告有收取報酬或獲有利益，是被告
    所辯未取得報酬，應屬可信，爰不諭知沒收或追徵其價額。
據上論斷，應依刑事訴訟法第299條第1項前段，洗錢防制法第14
條第1項，刑法第11條、第30條第1項前段、第2項、第346條第1
項、第55條、第42條第3項，刑法施行法第1條之1第1項，判決如
主文。
本案經檢察官陳昭廷提起公訴，檢察官徐鈺婷到庭執行職務。　
中　　華　　民　　國　　110 　年　　12　　月　　2 　　日
                  刑事第六庭  審判長法　官　王慧娟　
　　　　　　　　　                  法  官  官怡臻
　　　　　　　　　                  法  官  林富郎
以上正本證明與原本無異。
如不服本判決應於收受判決後20日內向本院提出上訴書狀，並應
敘述具體理由；其未敘述上訴理由者，應於上訴期間屆滿後20日
內向本院補提理由書（均須按他造當事人之人數附繕本）「切勿
逕送上級法院」。告訴人或被害人如對於本判決不服者，應具備
理由請求檢察官上訴，其上訴期間之計算係以檢察官收受判決正
本之日期為準。
中　　華　　民　　國　　110 　年　　12　　月　　2 　　日
                                    書記官　陳雪鈴
附錄論罪科刑法條：
【中華民國刑法第30條】
幫助他人實行犯罪行為者，為幫助犯。雖他人不知幫助之情者，
亦同。
幫助犯之處罰，得按正犯之刑減輕之。
【中華民國刑法第346條】
意圖為自己或第三人不法之所有，以恐嚇使人將本人或第三人之
物交付者，處6月以上5年以下有期徒刑，得併科3萬元以下罰金
。
以前項方法得財產上不法之利益或使第三人得之者，亦同。
前二項之未遂犯罰之。 　　　
【洗錢防制法第14條】
有第二條各款所列洗錢行為者，處7年以下有期徒刑，併科新臺
幣5百萬元以下罰金。
前項之未遂犯罰之。
前二項情形，不得科以超過其特定犯罪所定最重本刑之刑。